臺灣高等法院民事判決　　　　　　　　　 92年度上字第432號
上訴人即
被上訴人　　甲○○
訴訟代理人　周燦雄律師
被上訴人
即上訴人　　丙○○
　　　　　　劉久華
　　　　　　劉鄭平
　　　　　　乙○○
　　　　　　劉人維
共　　　同
訴訟代理人　吳玲華律師
　　　　　　林士祺律師
　　　　　　王振志律師（民國93年9月23日陳報終止委任）
複代理人　　鄭淑婉律師（民國93年9月23日陳報終止委任）
當事人間返還所有物等事件，兩造分別對於中華民國92年2月27
日台灣台北地方法院90年度訴字第2727號第一審判決提起上訴，
本院於民國94年8月3日言詞辯論終結，判決如下：
    主      文
原判決主文第一項更正為「被告應將坐落台北市○○區○○段2
小段411地號如附圖二ａ部分（面積12.45平方公尺）所示土地上
之地上物拆除後，將該部分土地返還予原告」。
原判決關於駁回上訴人甲○○後開第3項之訴部分，及該部分假
執行之聲請，並訴訟費用之裁判廢棄。
廢棄部分，被上訴人丙○○、乙○○應再連帶給付上訴人甲○○
新台幣58,366元，及自民國90年7月6日起至清償日止按年息5%計
算之利息。
被上訴人丙○○、乙○○、劉鄭平、劉久華、劉人維應將台北市
中山區○○段○○段411地號土地如附圖一所示ａ`部分扣除附圖
二所示ａ部分，返還予上訴人甲○○。
被上訴人丙○○、乙○○應連帶給付上訴人甲○○新台幣157,68
5元，及自民國94年7月16日起至清償日止按年息5%計算之利息。
上訴人甲○○其餘上訴及擴張之訴駁回。
上訴人丙○○、乙○○、劉鄭平、劉久華、劉人維之上訴駁回。
第一、二審訴訟費用由上訴人即被上訴人甲○○負擔1%，由被上
訴人即上訴人丙○○、乙○○連帶負擔66%，餘由被上訴人即上
訴人劉鄭平、劉久華、劉人維負擔。
本判決第3至5項及第8項命被上訴人丙○○、乙○○、劉鄭平、
劉久華、劉人維給付部分，於上訴人甲○○以新台幣320,000元
預供擔保後得假執行，但各該被上訴人以新台幣938,301元預供
擔保，得免為假執行。
上訴人甲○○就擴張之訴其餘假執行之聲請駁回。
    事實及理由
一、上訴人即被上訴人（以下稱上訴人）起訴主張：伊係台北市
    中山區○○段○○段411地號土地及其上門牌合江街36巷37號
    建物之所有權人。被上訴人即上訴人（以下稱被上訴人）丙
    ○○、訴外人即其兄劉克成於民國（下同）79年7月16日成
    為相鄰之同地段412地號土地及其上門牌同巷35之1號建物（
    建號423號）之共有人，嗣劉克成死亡，由被上訴人丙○○
    、其弟即被上訴人乙○○占有使用。但系爭35之1號建物自
    始越界建築，並有圍牆、棚架增建，而無權占用系爭土地如
    附圖二所示ａ部份及起訴狀附圖所示ｃ部分，被上訴人更於
    89年11月8日未經伊同意，在附圖二所示ａ部份土地下設置
    污水處理設備，為此依民法第767條規定，求為命被上訴人
    將坐落系爭411地號土地如附圖二所示ａ部份地上物及地下
    污水處理設備拆除後，將該部份土地返還上訴人（上訴人原
    起訴請求被上訴人劉鄭平、劉久華、劉人維應就劉克成遺產
    系爭412地號土地應有部分2分之1，及其上系爭35之1號建物
    應有部分2分之1辦理繼承登記，及請求被上訴人回復原狀，
    嗣於94年8月3日言詞辯論期日撤回）；依民法第179條、土
    地法第105條準用第97條、平均地權條例第16條等規定及侵
　　權行為法律關係（見原審卷二第18頁），求為命被上訴人丙
　  ○○、乙○○連帶給付自79年7月16日起至90年5月15日止之
    不當得利或損害賠償新台幣（以下同）821,431元（指占有
    附圖二所示ａ部份及起訴狀附圖所示ｃ部分所生不當得利或
    損害），及自起訴狀繕本送達翌日起至清償日止按年息5%計
    算之利息。又伊均願供擔保，請准宣告假執行等語。
二、被上訴人以：系爭污水設備係台北市政府工務局衛生下水道
    工程處施作，伊等無權拆除；被上訴人丙○○、乙○○之父
    親劉泰山於45年11月7日以12,000元向林兩傳購買系爭411地
    號土地內後側面積九坪部分及其上建物，嗣興建系爭35之1
    號建物（整編前門牌為合江街36巷37號），遭林簡得起訴請
    求劉泰山拆屋還地，經台北市中山地政事務所測量確認系爭
    35之1建物越界，劉泰山乃拆除越界部分，並於59年2月26日
　　領有使用執照及完成所有權第一次登記，故已無越界建築事
    實，該判決或訴訟上和解（61年午字第13942號）之效力及
    於上訴人，其提起本訴，違反一事不再理原則；縱認系爭35
    之1建物越界建築，但林兩傳於59年間向系爭411地號土地原
    所有權人祭祀公業林洪作購買該土地，登記於其妻林簡得名
　　下，林簡得再於69年間移轉登記予沈瑞香，以抵償互助會款
  　債務，沈瑞香再於75年間出賣並移轉登記予上訴人，同時告
　　知上訴人關於劉泰山合法占用之事實，同意上訴人保留價金
　  200,000元，俟糾紛處理完畢後支付，是上訴人繼受該權利
    瑕疵，不得請求伊等拆屋還地；上訴人及其前手知悉「越界
    建築」事實，數十年來未異議，依民法第796條規定，不得
    請求拆屋還地；劉泰山已支付價金12,000元予林兩傳，其占
　　用非不當得利，且劉泰山於61年間整修系爭棚架，於其上覆
　  蓋石綿瓦片，伊等於74年間繼承劉泰山後未再使用棚架，亦
    未將劉泰山所放置之物品移除，自無占有之事實；附圖二所
    示ａ部分面積約3.76坪，受建物圍繞，未接臨道路，上訴人
　　不能為任何利用，其顯係以損害伊等為目的，依民法第148
　  條第1項規定，其請求自不應准許；被上訴人丙○○、乙○
    ○、劉克成協議分割遺產，由被上訴人丙○○、乙○○分得
    系爭35之1號建物，是其餘被上訴人無處分權；附圖一所示
　　ｂ部分乃系爭35之1號建物之承重牆部分等語，資為抗辯。
三、原審判命被上訴人將坐落系爭411地號如附圖二ａ部份（面
    積12.45平方公尺）所示土地上之地上物拆除後，將該部份
    土地返還予上訴人，及命被上訴人丙○○、乙○○連帶給付
    自85年5月16日起至90年5月15日止之不當得利113,508元，
    並自90年7月6日起至清償日止按年息5%計算之利息，暨為附
    條件之准、免假執行之宣告，另駁回上訴人其餘之訴。上訴
    人提起上訴，聲明求為：(一)原判決關於駁回上訴人請求被上
    訴人將坐落系爭411地號如附圖二ａ部份所示土地下之污水
    處理設備拆除，及駁回上訴人請求被上訴人丙○○、乙○○
    連帶給付上訴人自85年5月16日起至90年5月15日止之不當得
    利58,621元，並自90年7月6日起至清償日止按年息5%計算之
    利息之訴部分，暨駁回該部分假執行聲請之裁判廢棄，(二)前
    項廢棄部分，被上訴人應將坐落系爭411地號如附圖一所示
    ａ`部分之地下污水處理設備拆除，(三)第一項廢棄部分，被
    上訴人丙○○、乙○○應再連帶給付上訴人58,621元，及自
　　90年7月6日起至清償日止按年息5%計算之利息，(四)請准供擔
    保宣告假執行（上訴人就原審駁回其請求被上訴人丙○○、
    乙○○連帶給付649,302元及其利息部分，未提起上訴，已
    告確定）。被上訴人則聲明求為：(一)上訴人之上訴駁回，(二)
    如受不利判決，願供擔保，聲請免假執行。又被上訴人就其
    敗訴部分提起上訴，聲明求為：(一)原判決不利於被上訴人部
    分廢棄，(二)上開廢棄部分，上訴人在第一審之訴及假執行之
    聲請均駁回。上訴人則聲明求為：被上訴人之上訴駁回。
四、上訴人於本院為訴之擴張，聲明求為：(一)被上訴人應將坐落
    系爭411地號如附圖一所示ｂ、ｃ部分建物拆除，並應將如
    附圖一所示ａ`＋ｂ＋ｃ部分土地扣除附圖二所示ａ部分土
    地返還予上訴人，(二)被上訴人丙○○、乙○○應連帶給付上
　　訴人自90年5月16日起至94年7月15日止之不當得利或損害賠
　  償157,685元，及自94年7月16日起至清償日止按年息5%計算
    之利息，(三)請准供擔保宣告假執行（見本院卷一第39、204
　　頁、卷二第103頁），該部分合於民事訴訟法第446條第1項
    但書、第255條第1項第3款規定，應准予擴張。被上訴人則
    聲明求為：(一)上訴人擴張之訴駁回，(二)如受不利判決，願供
  　擔保，聲請免假執行。
五、兩造不爭執之事實，臚列如下：
　(一)系爭411地號（重測前為朱厝崙段107之22地號）土地原所有
　  權人祭祀公業林洪作，於59年2月2日以買賣為原因，移轉登
    記予林簡得。林簡得於69年5月20日以買賣為原因，移轉登
    記予沈瑞香。沈瑞香於75年5月21日出賣上訴人，並於同年
    月23日移轉登記予上訴人。有上訴人提出之土地登記謄本，
    及被上訴人提出之土地登記簿謄本、登記謄本、戶籍謄本為
    證（原審卷一第12、45至53頁、本院卷一第91頁），並有台
    北市中山地政事務所北市中地二字第09131889000號函附卷
    可稽（原審卷一第259至260頁）。
　(二)被上訴人丙○○、劉克成於79年7月9日取得與系爭411地號
    土地相鄰之系爭412地號（重測前為朱厝崙段106之8地號）
    土地應有部分各二分之一。又被上訴人丙○○、乙○○、劉
  　克成之父劉泰山於55年12月30日建築完成系爭35之1號建物
    （建號423）於55年12月30日建築完成，於59年2月26日領得
    使用執照，於62年3月27日完成所有權第一次登記，被上訴
    人丙○○、劉克成於79年7月16日因贈與取得應有部分各二
    分之一。劉克成於88年9月16日死亡，由被上訴人劉久華、
    劉鄭平、劉人維繼承。有上訴人提出之土地登記謄本、戶籍
　  謄本、地籍圖謄本，及被上訴人提出之土地及建物登記謄本
    、門牌整編證明書、使用執照、建物複丈申請書、台北市中
    山區戶政事務所60年12月2日（60）北市中戶登字第9320號
    函為證（原審卷一第14、58、60、61、103至105、127至129
  　、301頁、本院卷二第19頁）），並有台北市政府工務局建
    築管理處函送建築執照卷宗，及台北市中山地政事務所北市
    中地二字第09131889000號函附卷可稽（原審卷一第96、161
    至186、259、261頁）。
　(三)上訴人於89年間聲請調解及發函催告被上訴人拆屋還地，被
    上訴人未予置理，有上訴人提出之調解不成立證明書、律師
    函、掛號函件收據為證（原審卷一第19至21頁）。
六、關於上訴人請求被上訴人將坐落系爭411地號如附圖一所示
    ａ`部分之地下污水處理設備拆除部分，論述如後：
　  被上訴人抗辯：系爭35之1號建物之化糞池未坐落系爭411地
    號土地，至該土地下設置之污水處理設施（衛生下水道）乃
    台北市政府工務局衛生下水道工程處施作等語，業據被上訴
    人提出平面圖為證（原審卷一第302頁），核與台北市政府
    工務局衛生下水道工程處以92年10月16日北市工衛東字第
    09232795100號函覆本院：「經查案址處處本處『第四期支
    管工程第十標』工區範圍內，本標於88年1月23日辦理開工
    至89年12月26日竣工，施工圖說隨函提供。」相符（本院卷
    一第118至119頁），上訴人復未舉證證明被上訴人在系爭41
    1地號土地下設置污水處理設備之事實，其主張被上訴人就
    系爭411地號土地下設置之污水處理設施（衛生下水道）有
    事實上處分權，顯不可採。從而上訴人依民法第767條規定
    ，請求被上訴人將坐落系爭411地號如附圖一所示ａ`部分之
    地下污水處理設備拆除，為無理由，不應准許。
七、關於被上訴人對於系爭35之1號建物及附圖一所示ａ`部分棚
    架加蓋有無事實上處分權之爭點，論述如後：
　(一)按公同共有關係終止後，依民法第830條第1項之規定，公同
    關係歸於消滅，如同時就公同共有物予以分割，轉化為分別
    共有，乃屬物權內容之變更，此項因法律行為而生之變更，
    依民法第758條規定，須經登記始生效力。又按分割共有物
    既對於物之權利有所變動，即屬處分行為之一種，凡因繼承
    於登記前已取得不動產物權者，其取得雖受法律之保護，不
    以其未經繼承登記而否認其權利，但繼承人如欲分割其因繼
　　承而取得公同共有之遺產，因屬於處分行為，依民法第759
    條規定，自非先經繼承登記，不得為之。查被上訴人雖抗辯
    系爭35之1號建物為被上訴人丙○○、乙○○、劉克成繼承
    劉泰山之遺產，經被上訴人協議由被上訴人丙○○、乙○○
    分得，僅被上訴人丙○○、乙○○有事實上處分權等語，惟
    上開建物登記謄本顯示系爭35之1號建物目前仍登記為被上
    訴人丙○○、劉克成分別共有（原審卷一第60頁），可見被
    上訴人就遺產分割之處分行為未依民法第758條、第759條規
    定完成登記，尚不生效力，則被上訴人劉久華、劉鄭平、劉
    人維繼承自劉克成之共有權仍不消滅，渠等自與被上訴人丙
    ○○、乙○○繼續共同享有系爭35之1建物之事實上處分權
    。
  (二)按民法第811條規定：「動產因附合而為不動產之重要成分
    者，不動產所有人，取得動產所有權。」查附圖一所示ａ`
　　部分棚架乃加建在系爭35之1號建物之上，與該建物附合而
    成為一整體，即成為其重要成分，應由該建物之所有權人即
    被上訴人丙○○、劉久華、劉鄭平、劉人維取得棚架之所有
    權，渠等自有事實上處分權。再被上訴人乙○○自認其就棚
    架有事實上處分權，則上訴人主張被上訴人得共同為拆除鋼
    棚之事實上處分行為，堪予採信。
八、關於系爭35之1號建物及其加蓋部分是否占用系爭411地號土
    地如附圖一所示ａ`＋ｂ＋ｃ部分之爭點，論述如後：
　(一)上訴人主張：系爭35之1號建物越界建築，並加蓋圍牆、棚
　  架，占用系爭土地如附圖一所示ａ`、ｂ、ｃ部份等語，經
    原審勘驗在案，有91年10月24日勘驗筆錄記載「附圖Ａ所示
    上座落有木造石綿瓦之違章建築，其上還有一遮雨棚，另牆
    壁上架設有一抽水馬達設備」可稽（原審卷一第279頁），
    並經本院囑託台北市政府地政處測量大隊測量，作成如附圖
    一所示之鑑定圖附卷為憑（本院卷一第189至192頁）。被上
    訴人雖指摘：台灣台北地方法院檢察署90年調偵字第298號
    偵查卷第56、57頁之90年2月14日中土字第59號複丈成果圖
　　，及原審囑託台北市中山地政事務所測量並繪製如附圖二所
　  示複丈成果圖，均顯示系爭35之1號建物未越界建築，是附
    圖一所示系爭411、412地號之地籍線位置右偏云云。然本院
　　調閱上開偵查案件及檢視原審勘驗筆錄（原審卷一第282頁
　　），上訴人當時僅要求檢察官及法官囑託台北市中山地政事
　　務所測量其於現場主張應拆除之棚架所占用之位置、面積，
　  故測量人員未測量系爭35之1號主建物是否占用系爭411地號
    土地，自不能以台北市中山地政事務所繪製之複丈成果圖未
    顯示系爭35之1號主建物坐落位置、面積，即謂該建物未越
    界建築，台北市政府地政處測量大隊之測量不實。
  (二)被上訴人抗辯：系爭35之1號建物於59年2月26日之竣工圖顯
    示系爭35之1號建物未越界建築，且台北市中山地政事務所9
　　2年2月14日北市中地二字第09230235800號函覆被上訴人乙
　  ○○謂「有關台北地方法院囑託本所於91年10月24日實施上
    揭地號土地地籍位置及鋼棚位置測量案，經本所92年1月29
    日派員再次檢測，台端現場所指界線與地籍圖相符。」，並
    提出該竣工圖、函文為證（本院卷一第212至214頁）。然查
    ，台北市政府地政處測量大隊測量員謝欣怡說明：「（附圖
    一）地籍線按照地籍圖測量．．地籍線與原來地籍圖相符。
    民國67年辦過重測，使用執照是民國59年的使用執照，重測
    後地籍線按照重測公告的成果，所以有可能與使用執照核發
    當時的地籍線有差異，重測後如果雙方對於公告結果沒有異
    議，該成果就確定，就會更新地籍圖。（提出地籍調查表）
    記載411、412的地界線重測當時是以界址在建物內，參照舊
    圖移繪，但其他的界址是實地測繪，並經所有權人認章．．
    當時測量系爭土地時，有對兩塊地的鄰近區域一併檢測，認
    為與測量圖相符，所以系爭兩塊地之間的地界不會錯。」（
    本院卷二第29、37、38頁），台北市政府地政處測量大隊再
    以北市地測督字第09430064800號函檢送重測土地面積計算
    表、地籍調查表供參酌（本院卷二第69至76頁），各該地籍
    調查表顯示界址位置係經當時系爭411、412地號土地之所有
    權人財政部國有財產局、林簡得指界，經渠等蓋章簽認，合
    於土地法有關地籍重測程序之規定。是台北市政府地政處測
    量大隊根據重測後更正之地籍圖測量並繪製附圖二所示複丈
    成果圖，並無不合，被上訴人執重測前之地籍線指摘其測量
    錯誤，尚不可採。再查，台北市中山地政事務所92年2月14
　　日北市中地二字第09230235800號函文所謂被上訴人乙○○
    於現場所指界線與地籍圖相符云云，不能證明台北市政府地
    政處測量大隊測量之地籍線與地籍圖不相符，縱認台北市中
    山地政事務所於92年2月14日當時在現場認定之地籍線與台
    北市政府地政處測量大隊嗣後測量之地籍線有差異，然按「
    台北市政府地政處所屬各所、隊受理法院囑託勘測案件作業
    要點」第5點規定：「各所對於已完成重測地區實地測量時
    ，發現有圖、簿、地及地籍調查表不符情形，應先協調測量
　　大隊定期會勘，詳加研判並妥為處理後，再繪製成果圖函復
　  法院。」；「臺北市政府地政處所屬各所隊受理司法機關或
    檢察機關囑託勘測案件作業要點」第2點規定：「各所、隊
    受理司法機關或檢察機關囑託勘測案件，一審法院案件原則
　　上由各地政事務所辦理，二審以上法院案件由測量大隊辦理
　  。」，可見台北市政府地政處測量大隊測量結果足以拘束下
    級台北市中山地政事務所，是被上訴人執台北市中山地政事
    務所之函文指摘台北市政府地政處測量大隊測量不實，亦不
    足憑採。其聲請傳該二機關人員作証，應無必要，爰不予調
    查。故上訴人主張系爭35之1號建物及其加蓋棚架占用系爭
    411 地號土地如附圖一所示ａ`＋ｂ＋ｃ部分，應堪採信。
九、關於上訴人主張被上訴人無權占有附圖一所示ａ`＋ｂ＋ｃ
    部分土地之爭點，論述如後：
　(一)被上訴人雖抗辯：劉泰山於61年間整修系爭棚架，於其上覆
　  蓋石綿瓦片，伊等繼承劉泰山後未再使用棚架，亦未將劉泰
    山所放置之物品移除，自無占有之事實云云。然查，被上訴
    人丙○○、劉久華、劉鄭平、劉人維既因附合而取得棚架之
    所有權，該棚架所覆蓋之土地自為渠等占有。再按民法第11
　　48條前段規定：「繼承人自繼承開始時，除本法另有規定外
　  ，承受被繼承人財產上之一切權利、義務。」劉泰山將物品
    放置棚架下，直接占有該部分土地，被上訴人繼承劉泰山所
    遺留動產之所有權，自亦繼受占有土地。故被上訴人抗辯渠
    等未占有棚架覆蓋之土地，顯不可採。
　(二)被上訴人抗辯：劉泰山於45年11月7日與林兩傳簽訂絕賣證
　  書，約定林兩傳以12,000元出賣劉泰山不動產標示為「台北
    市○○街36巷37號後面所在．．本國式木造蓋文化瓦平屋住
    宅壹棟，建坪：九坪」，並記載「該屋所屬基地及其屋後空
    地均願無條件讓渡。」，再於53年間與林兩傳夫妻成立調解
　　，故其能於50幾年興建完成系爭35之1號建物，領得使用執
　  照及完成所有權第一次登記等語，業據被上訴人提出絕賣證
    書為憑（原審卷一第255頁）。上訴人雖否認絕賣證書真正
    ，然揆諸上開建築執照卷宗所附簽呈及絕賣證書抄本（原審
    卷一第160頁反面、170至171頁），及被上訴人提出台北市
　　政府工務局便箋記載「劉泰山申請於本市○○○段116-8．
　  ．地號四筆土地擬建樓房乙案，經查應與同段107-21、-22
    、119-41地號土地合併使用始得建築，但經兩次通知該筆地
    主前來本局協調解決未蒙出席，無法進行協調，且該應合併
    使用土地地上物部分已賣渡與劉泰山，僅土地尚未承購（已
　　附房屋絕賣證書）．．是否依畸零基地使用規則第5條下半
　  段准予所請」，經上級簽核「附將來合併使用切結後擬如擬
    」（原審卷一第138頁），且證人楊陳州證稱：「我在四、
    五十年前就住在系爭建物隔壁，當時建築物的外觀是木造房
　　屋。我沒有看過絕賣證書．．我認識林兩傳，我有聽說林兩
　  傳要賣土地，但是後來沒有結果。當時的木造房屋屋內約有
    20幾坪，是被上訴人的母親在居住，我不清楚房屋是否與林
    兩傳有關」（原審卷一第282頁反面），符合絕賣證書之約
    定內容，可證絕賣證書為真正，堪予憑採。再查，上開絕賣
    證書批註「37號後面應保留三台尺五寸小巷通路，而且本人
    （林兩傳）嗣後倘在東側空地再建屋時，由37號壁起算使用
    權四台尺寬，其餘空地應保留為小巷通路」；證人楊陳州證
    述林兩傳未順利出賣土地等語，且揆諸上開便箋記載「該
　　應合併使用土地地上物部分已賣渡與劉泰山，僅土地尚未承
　  購（已附房屋絕賣證書）」字樣，及被上訴人提出台北市政
    府工務局54年7月16日北市工都字第12035號函，記載受文者
　　祭祀公業林洪作代理人林材捷，內容「貴公業所有朱厝崙段
　  107之22地號於民國49年賣給林兩傳，現正辦理過戶手續中
    ，而被劉泰山佔用該地一部分土地，請本局協助調解」；提
    出劉泰山於54年1月25日書立之切結書，記載「具切結人劉
　　泰山於台北市○○街36巷37號（原朱厝崙段106-8、106-9、
　　119-29、119-42地號）建築住宅，願確實遵守同段107-21、
　  107-22地號將來該地主有意出售時，本人決無異言承購合併
    使用。」（原審卷一第71、139頁），堪認林兩傳雖出賣九
    坪建物之所有權，但未出賣其基地及附連空地所有權，而僅
    同意劉泰山於其在東側空地建屋前享有使用權，即其二人間
    成立使用借貸之債權契約關係。又查，劉泰山與林兩傳間之
    債權契約關係，依債權相對性理論，除非上訴人同意承受此
    債務，該契約關係應不得拘束上訴人。被上訴人抗辯：林兩
    傳向祭祀公業林洪作購買系爭411地號土地，登記於其妻林
　　簡得名下，林簡得移轉登記予沈瑞香，沈瑞香再出賣系爭41
　  1地號土地予上訴人時，同意上訴人保留部分價金，俟劉泰
    山占用土地之糾紛處理完畢後支付等語，經被上訴人提出上
    開台北市政府工務局54年7月16日北市工都字第12035號函及
    林兩傳之戶籍謄本為證（原審卷一第71頁、本院卷一第92頁
    ），並為上訴人自認在案，堪信為真正，證人沈瑞香雖證述
    未減少價金云云（本院卷一第199頁），但與上訴人自認事
    實不符，難以採信。可見上訴人已對沈瑞香行使瑕疵擔保請
    求權，即無同意受劉泰山與林兩傳間債權契約拘束之意思，
    自難認上訴人應承受前手之所有權能之限制。是上訴人主張
    被上訴人無權占有系爭411地號土地如附圖一所示ａ`＋ｂ＋
    ｃ部分，尚非無據。
十、關於上訴人請求被上訴人將坐落系爭411地號如附圖二所示
    ａ部分棚架、附圖一所示ｂ、ｃ部分建物拆除，並將如附圖
    一所示ａ`＋ｂ＋ｃ部分土地返還予上訴人部分，論述如後
    ：
  (一)被上訴人抗辯林簡得曾起訴請求劉泰山拆屋還地，經原法院
    判決駁回或成立訴訟上和解（61年午字第13942號），其效
    力及於上訴人，其提起本訴違反一事不再理原則云云，為上
    訴人否認。經查，被上訴人提出原法院之公文封（原審卷一
    第63頁），未顯示案號及當事人。本院向原法院查詢，其先
    後以北院錦料字第0930103278號函、北院錦民科日字第0930
    006338號函覆「本院並無61年度午字第13942號民事案卷」
    、「本院並無受理林兩傳或林簡得對劉泰山向本院提起民事
    訴訟事件」（本院卷一第218頁、卷二第20頁），是上開抗
    辯不足採信。
　(二)按民法第796條前段規定：「土地所有人建築房屋逾越疆界
　  者，鄰地所有人如知其越界而不即提出異議，不得請求移去
    或變更其建築物。」查上開台北市政府工務局54年7月16日
    北市工都字第12035號函及便箋顯示劉泰山起造系爭35之1號
    建物時，必須合併使用系爭411地號土地，經台北市政府工
    務局通知當時之土地所有權人祭祀公業林洪作出面協調，因
    祭祀公業林洪作未置理，台北市政府工務局逕依畸零基地使
    用規則核准劉泰山合併使用系爭411地號土地起造建物，則
    祭祀公業林洪作對於劉泰山建造系爭35之1號建物，有逾越
    疆界而占用到系爭411地號土地之事實，不能諉為不知，上
    訴人復未陳明祭祀公業林洪作曾提出異議，依上開規定，祭
    祀公業林洪作應容忍系爭35之1號建物占用系爭411地號土地
    如附圖一所示ｂ、ｃ部分，不得請求劉泰山或其後手移去或
    變更建築物。又此一容忍義務乃對系爭411地號土地所有權
    之法定限制，祭祀公業林洪作嗣後轉讓所有權予林簡得，林
    簡得再轉讓沈瑞香，沈瑞香再轉讓上訴人，各該後手均應承
    受此一容忍義務，不因上訴人何時知悉越界建築之事實而有
    異。故上訴人依民法第767條規定，請求被上訴人將坐落系
    爭411地號如附圖一所示ｂ、ｃ部分建物拆除，並將該部分
    土地返還予上訴人云云，為無理由，不應准許。
  (三)按司法院院字第1474號解釋闡示：「民法第796條所稱不得
    請求移去或變更之建築物，既祇限於房屋，則凡非房屋之建
    築物，自不得援引該條。」；最高法院67年台上字第800號
    判例闡示：「民法第796條所定鄰地所有人之忍受義務，係
　　為土地所有人所建房屋之整體，有一部分逾越疆界，若予拆
  　除，勢將損及全部建築物之經濟價值而設。倘土地所有人所
    建房屋整體之外，越界加建房屋，則鄰地所有人請求拆除，
    原無礙於所建房屋之整體，即無該條規定之適用。」查被上
    訴人以棚架占有系爭411地號如附圖二所示ａ部分，該棚架
    屬附合於系爭35之1號建物之動產，縱予以拆除，不至損及
    該建物之結構或經濟價值，自無適用民法第796條規定，限
    制上訴人對系爭土地之所有權能之必要。則上訴人依民法第
    767條規定，請求被上訴人將坐落系爭411地號土地如附圖二
    所示ａ部分棚架拆除，並將如附圖一所示ａ`部分土地返還
    予上訴人部分，為有理由，應予准許。
　(四)被上訴人抗辯：附圖二所示ａ部分面積僅12.45平方公尺（
　  約3.76坪），受建物圍繞，未接臨道路，上訴人不能為任何
    利用，其顯係以損害被上訴人為目的，依民法第148條第1項
    規定，不得請求伊等拆除還地云云。然按最高法院77年度台
    上第737號判例闡示：「查權利之行使，是否以損害他人為
    主要目的，應就權利人因權利行使所能取得之利益，與他人
    及國家社會因其權利行使所受之損失，比較衡量以定之。倘
    其權利之行使，自己所得利益極少而他人及國家社會所受之
　　損失甚大者，非不得視為以損害他人為主要目的，此乃權利
　  社會化之基本內涵所必然之解釋。」本件上訴人雖無法於附
    圖二所示ａ部分畸零土地建築，但仍有其他利用價值，例如
    放置動產等，顯與被上訴人因拆除系爭棚架及返還土地所可
    能產生之損失相當，自難謂上訴人請求拆除還地，以損害被
    上訴人為主要目的，故被上訴人抗辯上訴人濫用權利，顯無
    可採。
十一、關於上訴人請求被上訴人丙○○、乙○○返還因無權占有所
    生不當得利或賠償損害部分，論述如後：
　(一)按民法第184條第一項前段規定：「因故意或過失，不法侵
　  害他人之權利者，負損害賠償責任。」、第185條第1項前段
    規定：「數人共同不法侵害他人之權利者，連帶負損害賠償
　　責任」、第796條規定：「土地所有人建築房屋逾越疆界者
  　，鄰地所有人如知其越界而不即提出異議，不得請求移去或
    變更其建築物。但得請求土地所有人，以相當之價額，購買
　  越界部分之土地，如有損害，並得請求賠償。」本件被上訴
    人丙○○、乙○○無權占有附圖一所示ａ`＋ｂ＋ｃ部分土
    地，侵害上訴人之所有權，上訴人自得請求被上訴人丙○○
    、乙○○連帶賠償損害，且不因上訴人需容忍被上訴人占有
    附圖一所示ｂ、ｃ部分土地而妨礙其行使損害賠償權利。
　(二)被上訴人丙○○、乙○○雖抗辯：劉泰山已支付價金12,000
    元予林兩傳，其占用非不當得利云云，然上訴人依前揭規定
    請求被上訴人丙○○、乙○○賠償損害，僅證明其受有損害
    即可，不因被上訴人丙○○、乙○○或其前手是否受有利益
    而有異，是此部分抗辯委無可取。
　(三)按無權占有他人土地，可能獲得相當於租金之利益，為社會
　  通常之觀念，最高法院61年度台上字第169號著有判例。是
    被上訴人丙○○、乙○○無權占有系爭411地號土地，致上
    訴人無法使用收益，應認為上訴人受有相當於土地租金之損
    害，則上訴人請求被上訴人丙○○、乙○○連帶賠償自85年
    5月16日起至94年7月15日止期間相當於租金之損害，洵無不
    合。
  (四)按土地法第97條第1項規定：城市地方房屋之年租金，以不
    得超過土地及其建築物申報總價額年息10%為限，此於租用
    基地建築房屋時準用之，同法第105條定有明文。揆諸系爭
    411地號土地乃為系爭37、35之1號建物之間狹小畸零地，無
    法建築，利用價值不高。又該筆土地於83年7月公告申報地
    價為每平方公尺33,120元，於86年7月公告每平方公尺36,72
    0元，於89年7月公告每平方公尺39,600元，於93年1月公告
    每平方公尺40,960元，有上訴人提出之地價謄本可憑（本院
    卷二第113頁），本院認以其申報總價額年息5%計算相當於
    租金之損害為適當，其金額如附件計算式。
  (五)綜上，上訴人依侵權行為法律關係，請求被上訴人丙○○、
    乙○○連帶賠償自85年5月16日起至90年5月15日止之損害17
    1,874元（35173 +103991+32710），及自90年7月6日起至清
    償日止按年息5%計算之利息；連帶賠償自90年5月16日起至9
    4年7月15日止之損害157,685元，及自94年7月16日起至清償
    日止按年息5%計算之利息（附件計算式第四、五項合計157,
    739元，超過上訴人請求金額，自以上訴人請求為裁判範圍
    ）部分，為有理由，應予准許，超過部分之請求為無理由，
    應予駁回。上訴人另依民法第179條規定請求被上訴人丙○
    ○、乙○○返還不當得利，此請求權基礎與上開侵權行為損
    害賠償請求權立於選擇關係，本院認定侵權行為損害賠償請
    求權基礎為有理由，自無庸就民法第179條規定論述、裁判
    ，附此敘明。
十二、綜上所述，上訴人本於民法第767條、第184條第1項前段、
    第185條第1項前段等規定，請求被上訴人將坐落系爭411地
    號土地如附圖二所示ａ部分棚架拆除，並將如附圖一所示ａ
    `部分土地返還予上訴人，又請求被上訴人丙○○、乙○○
    連帶給付171,874元及自90年7月6日起至清償日止按年息5%
　　計算之利息，並連帶給付157,685元及自94年7月16日起至清
    償日止按年息5%計算之利息部分，為有理由，應予准許。逾
    此所為請求，為無理由，應予駁回。上開應准許部分，兩造
    分別陳明願供擔保，聲請准、免假執行，核無不合，應酌定
    相當擔保金額宣告之。上開應駁回部分，上訴人聲請宣告假
    執行，失所附麗，應併予駁回。原審就上開應准許部分，駁
    回上訴人請求被上訴人丙○○、乙○○連帶給付超過113,50
    8元（即駁回58,366元部分）（000000-000000）及其利息部
    分之訴及其假執行聲請，尚有未洽，上訴人求予廢棄改判，
    為有理由。至於原判決判命被上訴人給付部分，及原審就上
    開上訴人之請求不應准許部分為上訴人敗訴之判決，均無不
    合，上訴意旨求予廢棄改判，為無理由，應駁回兩造之上訴
    。
十三、兩造其餘攻擊、防禦方法及提出之證據，於判決結果無礙，
    爰不一一論述。
十四、據上論結，本件上訴人之上訴為一部有理由，一部無理由，
    被上訴人之上訴為無理由，依民事訴訟法第450條、第449條
    第1項、第79條、第85條第1項但書、第2項，判決如主文。
中　　華　　民　　國　　94　　年　　8　　月　　17　　日
                  民事第十五庭審判長法  官  許正順
                                    法  官  張  蘭
                                    法  官  翁昭蓉
正本係照原本作成。
被上訴人上訴利益逾1,500,000元時，如不服本判決，應於收受
送達後20日內向本院提出上訴書狀，其未表明上訴理由者，應於
提出上訴後20日內向本院補提理由書狀（均須按他造當事人之人
數附繕本）上訴時應提出委任律師或具有律師資格之人之委任狀
；委任有律師資格者，另應附具律師資格證書及釋明委任人與受
任人有民事訴訟法第466條之一第一項但書或第二項（詳附註）
所定關係之釋明文書影本。
中　　華　　民　　國　　94　　年　　8　　月　　17　　日
　　　　　　　　　　　　　　　　　　書記官  王才生
附註：
民事訴訟法第四百六十六條之一（第一項、第二項）：
對於第二審判決上訴，上訴人應委任律師為訴訟代理人。但上訴
人或其他法定代理人具有律師資格者，不在此限。
上訴人之配偶、三親等內之血親、二親等內之姻親，或上訴人為
法人、中央或地方機關時，其所屬專任人員具有律師資格並經法
院認為適當者，亦得為第三審訴訟代理人。
計算式：
　占有期間           申報地價×面積×5%×？/12
  （月份）           （元以下四捨五入）
一85.5.16-86.6.00    00000×18.88×5%×13.5/12＝35173
二86.7.1-89.6.00     00000×18.88×5%×36/12＝103991
三89.7.1-90.5.00　   00000×18.88×5%×10.5/12＝32710
四90.5.16-92.12.00   00000×18.88×5%×31.5/12＝98129
五93.1.1-94.7.00     00000×18.88×5%×18.5/12＝59610
